ACORDAO-COMPLETO-2555842

ACÓRDÃO 2542/2022 ATA 44/2022 - PLENÁRIO

VISTOS, relatados e discutidos estes autos de Representação, com pedido de medida cautelar, interposta por Akiyama S.A. - Indústria e comércio de equipamentos eletrônicos e sistemas S.A. em face de supostas irregularidades no Pregão Eletrônico 2/2021, realizado pelo Conselho de Arquitetura e Urbanismo do Brasil (CAU/BR) . 
ACORDAM os Ministros do Tribunal de Contas da União, reunidos em Sessão do Plenário, ante as razões expostas pelo relator, em: 
9.1. conhecer do agravo interposto pela Valid Soluções S.A., por preencher os requisitos de admissibilidade aplicáveis à espécie, nos termos do art. 289 do Regimento Interno/TCU, para, no mérito, conceder-lhe provimento parcial, de modo a reformar a medida cautelar constante do item 9.1. do Acórdão 1460/2022-TCU-Plenário, a fim de que o Conselho de Arquitetura e Urbanismo do Brasil - CAU/BR retenha, do valor unitário de R$ 87,50 (oitenta e sete reais e cinquenta centavos) , que vem sendo pago por carteira profissional, a quantia de R$ 22,32 (vinte e dois reais e trinta e dois centavos) , até que o Tribunal delibere sobre o mérito da matéria ora em apreço, considerando o risco de dano ao Erário identificado em função do sobrepreço calculado na planilha que compõe o Contrato 4/2021, firmado com a agravante em decorrência do Pregão Eletrônico 2/2021;
9.2. manter os demais itens do Acórdão 1460/2022-TCU-Plenário;
9.3. dar ciência desta deliberação, acompanhada do Relatório e Voto que a fundamenta ao Conselho de Arquitetura e Urbanismo do Brasil e à Valid Soluções S.A..

Agravo interposto por Valid Solucoes S A contra o Acórdão nº 1460/2022 - TCU - Plenário, em processo de Representação, com pedido de medida cautelar, interposta por Akiyama S.A.  Indústria e Comércio de Equipamentos Eletrônicos e Sistemas S.A. (CNPJ 02.688.100/0001-88) em face de supostas irregularidades no Pregão Eletrônico 2/2021, realizado pelo Conselho de Arquitetura e Urbanismo do Brasil (CAU/BR).

Conselho de Arquitetura e Urbanismo do Brasil.

3. Interessados/Responsáveis/Recorrentes:
3.1. Interessados: Conselho de Arquitetura e Urbanismo do Brasil (14.702.767/0001-77); Valid Soluções S.A. (33.113.309/0001-47).
3.2. Recorrente: Valid Soluções S.A. (33.113.309/0001-47).

13.1. Ministros presentes: Bruno Dantas (na Presidência), Walton Alencar Rodrigues, Benjamin Zymler, Aroldo Cedraz (Relator), Vital do Rêgo e Jorge Oliveira.
13.2. Ministros-Substitutos convocados: Marcos Bemquerer Costa e Weder de Oliveira.

AROLDO CEDRAZ

Ministro Aroldo Cedraz.

Trata-se de Representação, com pedido de medida cautelar, interposta por Akiyama S.A. - Indústria e Comércio de Equipamentos Eletrônicos e Sistemas S.A. (CNPJ 02.688.100/0001-88) em face de supostas irregularidades no Pregão Eletrônico 2/2021, realizado pelo Conselho de Arquitetura e Urbanismo do Brasil (CAU/BR) .
2.	Em face das supostas irregularidades e do risco de dano ao erário decorrente de sobrepreço na contratação decorrente do Pregão Eletrônico 2/2021, esta Corte, além de outras medidas, concedeu medida cautelar de retenção de valores por meio do Acórdão 1460/2022-TCU-Plenário, nos seguintes termos:
9.1. adotar medida cautelar, sem oitiva prévia, com fulcro no art. 276 do Regimento Interno-TCU, tendo em vista a existência dos elementos necessários para sua adoção, a fim de que o Conselho de Arquitetura e Urbanismo do Brasil - CAU/BR retenha, do valor unitário de R$ 87,50, que vem sendo pago por carteira profissional, a quantia de R$ 48,46, até que o Tribunal delibere sobre o mérito da matéria ora em apreço, considerando o risco de dano ao Erário identificado em função do sobrepreço calculado na planilha que compõe o contrato 4/2021, firmado com a Valid Soluções S.A (CNPJ 33.113.309/0001-47) em decorrência do Pregão Eletrônico 2/2021;
3.	Irresignada, a empresa Valid Soluções S.A opôs agravo contra o supramencionado acórdão, transcrito a seguir, com as supressões que entendo cabíveis, além de outras alterações de forma[footnoteRef:2] (peças 113 e 114) : [2:  Por conta da transcrição do arquivo em formato PDF, algumas ênfases textuais como negritos, itálicos e sublinhados foram perdidos.] 
"III. Objeto do Recurso de Agravo:
25. O presente Agravo tem por objeto a reversão da determinação de retenção cautelar de valores no Contrato nº 04/2021, firmado entre o CAU/BR e a VALID, que desde logo tem retido a quantia de R$ 48,46 (quarenta e oito reais e quarenta e seis centavos) de cada carteira profissional emitida pela Contratada.
26. Uma vez que o Contrato nº 04/2021 tem como preço unitário de cada carteira profissional o valor de R$ 87,50 (oitenta e sete reais e cinquenta centavos) , a retenção determinada pelo TCU representa um percentual de mais de 55% (cinquenta e cinco por cento) do núcleo econômico da proposta firmada junto a VALID.
27. Ocorre que a medida notadamente gravosa adotada parte de entendimento equivocado, que merece ser imediatamente reformado através do presente Agravo, sob pena de operar  prejuízos incalculáveis para a contratação.
28. Nessa toada, oportuno indicar que o Agravo em face de medida cautelar deve se limitar à demonstração de ausência de pressupostos ensejadores da medida. Nesse sentido:
"O agravo contra a medida cautelar deve se limitar à demonstração da ausência dos pressupostos que ensejaram a sua adoção (fumaça do bom direito e perigo na demora) , não se prestando ao exame exaustivo de mérito, em face do caráter de cognição superficial das tutelas cautelares".
29. Assim, o objeto do presente instrumento recursal diz respeito exclusivamente aos elementos tidos como caracterizadores de probabilidade do direito e perigo da demora que levaram a decisão cautelar adotada.
30. Aqui, destacam-se os argumentos que sustentam a tese de sobrepreço na contratação, de modo que as demais supostas irregularidades indicadas pela SELOG serão objeto de manifestação específica, dentro do prazo de oitiva concedido pelo Acórdão 1460/2022-TCU-Plenário.
IV. Fundamentos:
31. Superados esses pontos, cumpre destacar que o presente Recurso de Agravo será dividido em tópicos distintos, no intuito de aprimorar a elucidação do tema.
32. O instrumento recursal busca descaracterizar os elementos elencados pela SELOG como ensejadores de sobrepreço na contratação, e acolhidos pelo e. TCU.
33. Em suma, a SELOG sustenta a existência de sobrepreço em dois fatores distintos, quais sejam:
	i) Estimativa de preços que não desconsiderou orçamento supostamente díspare e excessivo, elevando o referencial da contratação;
	ii) Itens remunerados em duplicidade, haja vista que os periféricos e equipamentos presentes no Item 1.4 do Grupo 01 da Contratação supostamente se repetem no Grupo 02 do Contrato.
34. Esse racional, inclusive, está presente no cálculo elaborado para fins de aferimento de valor a ser retido cautelarmente. E o que se vê:
35. Diante disso, no primeiro momento será demonstrado que a argumentação de existência de sobrepreço pautada em preço referencial equivocado não merece guarida.
36. Isso porque não existem critérios objetivos que determinem a exclusão de orçamentos destinados a composição de preços referenciais, de modo que a conduta da autarquia quando da composição de orçamento estimativo não merece reprimenda.
37. Corroborando essa afirmação, tem-se a precisa manifestação do CAU/BR, que indica que a composição do valor referencial do PE 02/2021 levou em consideração a própria particularidade do mercado, cujas diferentes maneiras de operação entre os particulares que o compõem importam em diferentes valores mercadológicos.
38. Superado isso, ficará comprovado que a alegação de itens remunerados em duplicidade não se sustenta, haja vista que os equipamentos e periféricos constantes do Grupo 02 do Contrato são distintos daqueles indicados no Item 1.4, inclusive com forma de comodato diferente, que justifica o modelo de contratação e remuneração adotado.
39. Nesses termos, o presente instrumento recursal evidenciará que a reversão da medida cautelar adotada é imperiosa, devendo ser concedido o efeito suspensivo previsto no art. 289, $4º, do Regimento Interno do TCU ao Agravo, ante os graves prejuízos que a medida tem operado.
40. É, em suma, o que se passa a expor.
V. Inexistência de sobrepreço por suposta falha na elaboração de orçamento estimativo - Metodologia de aferição de preço referencial que não merece reprimenda, tampouco importa na existência de sobrepreço:
41. Do que se denota da instrução da SELOG acolhida pelo e. TCU, o primeiro argumento que subsidia a tese de existência de sobrepreço reside na ocorrência de falhas na fase interna do procedimento licitatório, pertinentes a formação do preço estimativo para a contratação.
42. Além de o levantamento de preços ter se limitado a 03 (três) cotações de potenciais fornecedores, a SELOG indica que um dos orçamentos obtidos deveria ter sido excluído da consideração na composição do valor estimado para a contratação:
"20. Além da falha na amplitude da pesquisa, constata-se violação ao art. 2º, inciso 1, e ao att. 6º da IN Seges/ME 73/2020, vigente à época do levantamento de preços, que preceituam que sejam desconsiderados da pesquisa de preços valores excessivamente elevados.
21. A planilha de pesquisa de preço (peça 88) é fundamental na análise a ser apresentada a seguir. O valor apresentado pela empresa Thomas Greg, evidentemente discrepante dos demais, deveria ter sido desconsiderado, na forma prevista na norma infralegal de obrigatória observância pelo CAU/BR. Ao incluí-lo no cálculo do prego estimado, o Conselho acabou elevando indevidamente o limite de aceitação do preço do certame, alcançando o preço estimado de R$ 132,29.
22. Diante da alegada dificuldade de obtenção de preços de referência pela especificidade da solução, deveria ter sido adotado, como preço estimado, o valor ofertado pela empresa Valid, de R$ 93,46 para os itens 1 e 2, uma vez que era ela a prestadora dos mesmos serviços. Alternativamente, e de maneira muito conservadora, poderia se aceitar, no máximo, que o CAU tivesse utilizado a média entre os valores ofertados pela Valid (R$ 93,46) e pela Giescke (R$ 114,95) , chegando a R$ 104,20. Entretanto, incluir, na pesquisa de preço, valor excessivamente elevado, não pode ser aceito".
43. Ocorre, no entanto, que a argumentação da SELOG não merece guarida. Para melhor compreensão, oportuno visualizar os preços orçados pelo CAU/BR para obtenção do valor estimado para a contratação:
44. De antemão, destaca-se que a SELOG não leva em consideração as informações complementares constantes do orçamento realizado pelo NÚCLEO DE COMPRAS E LICITAÇÕES do CAU/BR, que trazem elementos primordiais para a compreensão do valor obtido:
45. Conforme se vê, o NCL realizou a consulta de preços junto a 07 (sete) potenciais empresas para o fornecimento do referido serviço, sendo que apenas 03 (três) destas enviaram as cotações.
46. Além disso, foi promovida pesquisa junto ao COMPRASNET visando encontrar contratações públicas semelhantes, não obstante, "nenhuma contratação atendia as nossas seja por motivo de quantidade, seja porque as características dos cartões eram diversas das nossas".
47. Ora, conforme se denota de manifestação pretérita do CAU/BR,20 a presente contratação passou por estudos minuciosos, e inclusive uma Consulta Pública, haja vista que as carteiras profissionais de arquitetos e urbanistas contam com legislação e características específicas.
48. Além disso, modelos adotados anteriormente pelo CAU/BR para o objeto em voga apresentaram dificuldades na maneira de operação da contratação, de modo que a estrutura de contratação firmada levou em consideração todos esses percalços e etapas para a decisão do gestor.
49. Ainda que a SELOG teça críticas ao modelo de contratação adotado - o que será mais bem abordado em manifestação meritória - reconhece que o objeto da presente avença é diferente de outros certames, que à primeira vista podem ser considerados semelhantes.
50. Nesse sentido, extrai-se excerto de manifestação da própria SELOG:
"26. As alegações do CAU quanto à distinção entre o objeto do PE 2/2021 e dos certames mencionados por esta unidade técnica em instrução prévia mostram-se razoáveis, eis que, enquanto os certames conduzidos pelo CREA e CRN têm como objeto tão somente a confecção das carteiras de identidade profissional, o PE CAU 2/2021 exige que a contratada, além de imprimir e postar os documentos profissionais, disponibilize equipamentos de TI em regime de comodato, e software de biometria que permita a interface com o sistema de TI existente na autarquia. Sem contar com a instalação de 54 estações de captura, que estão relacionados no item 2 do objeto.
27. Vale dizer que o item 1 do objeto da contratação em exame se mostra mais robusto, por exigir, da futura contratada, não apenas a confecção da CIP, mas também a disponibilização de periféricos e de solução de software, a postagem dos documentos e a disponibilização de kits de equipamentos em regime de comodato".
51. Ora, a própria SELOG reconhece a peculiaridade do objeto, de modo que cai em contradição ao afirmar que "o objeto do certame não se mostra tão peculiar ou raro a ponto de impedir ou dificultar a realização de ampla pesquisa de preço, na forma exigida pela legislação vigente e pela jurisprudência do TCU".
52. Nesse cenário, os elementos dispostos no curso da fase interna do procedimento licitatório evidenciam que o CAU/BR diligenciou em busca de pesquisa ampla de preços, tornando-se empecilho a peculiaridade de abrangência do objeto contratual - reconhecida pela SELOG.
53. Assim, mesmo que a SELOG entenda que supostamente existem opções mais viáveis no mercado, a despeito dos robustos estudos formulados pelo CAU/BR, a especificidade do objeto que gerou empecilhos na pesquisa de preços é evidente, fulminando as premissas adotadas para a conclusão de sobrepreço.
54. Este e. TCU já se manifestou no sentido de que as circunstâncias do caso concreto devem ser observadas para a conclusão de sobrepreço pautada na fase interna de pesquisa estimativa do valor da contratação.
55. Nesse sentido é o Acórdão 919/2010, de Relatoria do Ministro WALTON ALENCAR RODRIGUES:
"Divirjo das conclusões de sobrepreço a que chegou a unidade técnica. O procedimento da Funasa, de levantar os preços em potenciais fabricantes e/ou fornecedores de capas para caixas de água foi razoável. O produto era inédito, não havia oferta dele no mercado, e a sua aplicação urgente. As ações implementadas para sua aquisição observaram o rito processual estabelecido na Lei 10.520/2002, no Decreto 3.555/2000 e na Lei 8.666/1993. (...) 
Extirpar do contexto as circunstâncias excepcionais que envolvem tomadas de decisão cujos resultados dependem essencialmente da implementação de medidas imediatas, tempestivas, e exigir que os administradores tomem precauções somente vislumbradas anos após a consecução dos atos e até mesmo hoje não usuais na aquisição de bens comuns com entrega imediata, em que predomina a consulta aos preços de mercado ou, se houver, de aquisições anteriores, implica impor aos administradores condicionantes desarrazoadas"
56. O que se sustenta é que, ainda que em decisão meritória se entenda pela recomendação da adoção de condutas diversas em futuras contratações da autarquia, esse fato não se confunde com a existência de sobrepreço ou danos ao erário comprovados na presente contratação.
57. O objeto licitado e contratado foi antecedido por robustos estudos e análises conjuntas que, ao critério do gestor, foram concluídos como a solução mais adequada para suas necessidades. A empresa Contratada, ao seu turno, apenas se adequou àquilo almejado pela autarquia e externalizado em Edital de licitação.
58. Essas circunstâncias devem ser consideradas em qualquer análise, inclusive naquela pertinente a formação de preço.
59. Nessa toada, o argumento trazido pela SELOG de que o orçamento da empresa THOMAS GREG deve ser excluído do cálculo de formação estimativa de preço, tornando-se a diferença obtida efetivo sobrepreço não se sustenta.
60. A mencionada IN Seges/ME 73/2020 de fato, relata a necessidade de exclusão dos orçamentos estimativos os preços considerados excessivamente elevados:
"Art. 2º Para fins do disposto nesta Instrução Normativa, considera-se:
I - preço estimado: valor obtido a partir de método matemático aplicado em série de preços coletados, podendo desconsiderar, na sua formação, os valores inexequíveis, inconsistentes e os excessivamente elevados;
Art. 6º Serão utilizados, como métodos para obtenção do preço estimado, a média, a mediana ou o menor dos valores obtidos na pesquisa de preços, desde que o cálculo incida sobre um conjunto de três ou mais preços, oriundos de um ou mais dos parâmetros de que trata o art. 5º, desconsiderados os valores inexequíveis, inconsistentes e os excessivamente elevados".
61. Ocorre que inexistem critérios objetivos para a conceituação de valores inexequíveis, inconsistentes e excessivamente elevados. Nesse sentido, salutares os ensinamentos de JOEL DE MENEZES NIEBUHR, ao tratar sobre a IN nº 05/2014, que precedeu a IN nº 73/2020:
"A Administração Pública, quando coletar diversos preços, dentro do mesmo parâmetro, ou utilizando parâmetros diferentes, precisará ponderá-los, a fim de definir o seu valor de referência A Instrução Normativa nº 05/2014 não definiu como realizar a ponderação. Disse, apenas, no §2º do seu artigo 2", que "no âmbito de cada parâmetro, o resultado da pesquisa de preços será a média ou o menor dos preços obtidos". Repita-se que, diante de parâmetros diferentes, não há um critério pré-definido de ponderação. Diante disso, os agentes administrativos gozam de competência discricionária para definirem os critérios, devendo-se sempre pautar pela busca do preço de referência mais próximo do realmente praticado no mercado."
62. Conforme se vê, cabe ao gestor a ponderação para a consideração de valores obtidos através de sua cesta de preços.
63. Partindo dessa premissa, e em vista da peculiaridade do objeto contratual - que inclusive ocasionou empecilhos na formação de cesta de preços - o gestor se utilizou da ponderação para considerar os orçamentos cuja solicitação teve resposta.
64. Aqui, vale ressaltar que o CAU/BR havia promovido o Pregão Eletrônico nº 03/2020, antecessor ao Pregão Eletrônico nº 01/2021, que restou fracassado. Ao investigar as causas que levaram ao fracasso do PE 03/2020, a autarquia chegou à seguinte conclusão:
"o recente cenário de Pandemia de COVID-19, cuja gravidade e impactos no dia-a- dia mostravam-se cada vez mais intensos, havia interferido significativamente no mercado, tanto pela alta volatilidade do dólar, uma vez que diversos insumos para os serviços são importados (chips utilizados nas carteiras, tintas de impressão, componentes de segurança, máquinas e equipamentos, etc.) , como também pela insegurança na viabilidade de manutenção dos compromissos que seriam firmados a partir da assinatura do contrato.
A partir de tal constatação, o CAU/BR optou por aguardar uma estabilização dos efeitos técnicos e econômicos originados no mercado em decorrência da pandemia, para então retomar o processo. Todavia, os CAU/UF continuavam necessitando dos serviços pretendidos por meio da licitação, exigindo a realização do certame o mais brevemente possível".
65. É evidente que todo esse contexto impede a conclusão a posteriori de que a autarquia deveria ter excluído de sua estimativa de preços os orçamentos fornecidos pela THOMAS GREG, e assim sustentar ocorrência de sobrepreço.
66. Isso porque referida cotação de preços notadamente envolveu situações e cenários excepcionais, que não permitia àquele momento a conclusão ora arguida pela SELOG.
67. Aqui, destaca-se que a Lei nº 12.378 de 31 de dezembro de 2010 atesta que é competência institucional dos CONSELHOS DE ARQUITETURA E URBANISMO a expedição de carteiras de identificação profissional.
68. Diante disso, caso a pretensão da SELOG de eventual postergação da licitação que fora planejada de maneira aprofundada se concretizasse, estaríamos diante do esvaziamento de função institucional primordial do CAU/BR.
69. Nos moldes do já mencionado Acórdão 919/2010 não se pode extirpar circunstâncias excepcionais que envolvem a tomada de decisão do gestor "cujos resultados dependem essencialmente da implementação de medidas imediatas, tempestivas, e exigir que os administradores tomem precauções somente vislumbradas anos após a consecução dos atos".
70. Veja-se que a pretensão ora exercida pela SELOG se amolda justamente a hipótese de ausência de razoabilidade elencada em referido precedente.
71. Assim, entende-se que a ponderação realizada à época dos fatos deve ser levada em consideração, entendendo-se como adequada a preservação da cotação da empresa THOMAS GREG na formação de orçamento estimativo da contratação.
72. Corroborando essa linha de raciocínio, inclusive, extrai-se excerto da manifestação do CAU/BR que demonstra a impossibilidade de aferição de excessividade nos preços apresentados pela THOMAS GREG, pela própria particularidade do mercado e do objeto contratual:
"14. Em relação ao Pregão Eletrônico CAU/BR nº 2/2021 se observa o seguinte: entre o menor preço cotado e o segundo, a diferença é de 22,99%, e entre o segundo e o terceiro menores preços a diferença é de 63,94%. Ou seja, as diferenças entre o menor preço cotado e o seguinte, e entre o maior preço cotado e o antecedente, no Pregão n° 2/2021, foram, respectivamente, de 22,99% e de 63,94%. Já no Pregão 3/2020 essas diferenças - do menor preço para o segundo, e do maior preço para o antecedente - são maiores, de 87,61% e 84,05%.
15. Essas diferenças significativas de cotações de preços servem para mostrar que isso é uma particularidade desse mercado, operado por poucas empresas. Cada uma delas, operando tecnologias e expertises distintas, têm efetivamente preços distintos. Nesse sentido, desconsiderar preços baixos, a pretexto de que seriam inexequíveis, ou preços altos, a pretexto de que seriam elevados demais, ofenderia uma particularidade de um mercado que opera de formas distintas.
16. Postas essas considerações é de se afirmar não haver as falhas apontadas na pesquisa de preços que instrui o Pregão Eletrônico CAU/BR nº 2/2021.
73. Ora, evidente que a particularidade de objeto e de mercado reconhecida pela SELOG, aliada a ausência de critérios objetivos para aferição de excessividade ou inexequibilidade de preço, tornam hígido o referencial adotado no PE 02/2021.
74. Diante disso, e por consequência lógica, não há que se falar em existência de sobrepreço na contratação examinada pelos presentes autos, haja vista que os referenciais de preço da licitação são adequados e não merecem reprimenda.
75. Apenas para que não restem dúvidas, oportuno indicar que o conceito de sobrepreço diz respeito ao preço orçado para licitação ou contratação em valor expressivamente superior aos preços referenciais de mercado.
76. Nessa linha, cita-se aqui o Acórdão 1267/2019-TCU-Plenário, de Relatoria do MINISTRO AROLDO CEDRAZ - igualmente Relator da presente Representação - que indica que a verificação da existência de sobrepreço deve partir de uma referência:
"37. Atente-se que, para o órgão de controle verificar a existência de sobrepreço, deve-se partir de uma referência. A adoção de referencial de preço permite, ao se comparar orçamentos, verificar a existência de preços inexequíveis, subpreços e, também, sobrepreços. Ao se adotar um referencial, está-se impondo automaticamente um limitador de preço: acima dele, tem-se sobrepreço, muito abaixo, subpreço ou até mesmo preço inexequível. No mesmo patamar, tem-se o preço de mercado respeitado".
77. No presente caso, a referência adotada pela SELOG é a supressão de um dos orçamentos utilizados para estimativa interna do CAU/BR, com a realização de média entre os demais orçamentos ofertados para o Item 01.
78. Assim, a SELOG obteve o valor referencial unitário de R$ 67,84 (sessenta e sete reais e oitenta e quatro centavos) como aquele supostamente adequado para a emissão de cada carteira profissional.
79. No entanto, a referência de sobrepreço não se sustenta pela própria regularidade na formação do valor referencial para a contratação, haja vista a impossibilidade de se depreender a posteriori a necessidade de exclusão dos orçamentos da empresa THOMAS GREG.
80. Assim, o raciocínio da SELOG para a conclusão de sobrepreço foge à razoabilidade, e recai até mesmo em contradição.
81. Isso porque vale-se exclusivamente de elementos internos da contratação para defender que existem valores pagos a maior, ao passo em que não indica referencial externo de objeto de mesmas características e peculiaridades que demonstra sobrepreço . Trata-se de elemento frágil para sustentar a existência de danos ao erário.
82. Nessa toada, reitera-se que ainda que a SELOG conte com ressalvas para o modelo de contratação adotado - a serem abordadas em manifestação meritória - é inconteste a peculiaridade da contratação que, ao seu turno, não se consubstancia em automático sobrepreço.
83. Ante todo o exposto, seja pela correta ponderação exercida pelo CAU/BR quando da elaboração de orçamento estimativo, seja pela consistência dos preços firmados no Contrato 04/2021 com os referenciais disponíveis, rechaça-se desde logo a arguição de sobrepreço sustentada pela SELOG e acolhida pelo e. TCU para fins cautelares.
84. Tendo isso em vista, requer-se desde logo que seja afastada a medida cautelar adotada que retém desde logo a ordem unitária de R$ 19,66 (dezenove reais e sessenta e seis centavos) dos valores pactuados entre o CAU/BR e a VALID.
VI. Inexistência de itens remunerados em duplicidade - Equipamentos do Grupo 01 (um) que diferem dos equipamentos constantes do Grupo 02 (dois) :
85. Superada a demonstração de ausência de sobrepreço pautado em falhas na fase de pesquisa de preços promovida pelo CAU/BR, cumpre evidenciar que não há que se falar em sobrepreço sob a suposta existência remuneração de itens em duplicidade na contratação.
86. Sustenta a SELOG a ocorrência de "pagamento em duplicidade pelo mesmo serviço". Isso porque equipamentos constantes do subitem 1.4, estão constando nos subitens 2.1, 2.2 e 2.3 da contratação.
87. Para melhor elucidação da temática, reproduz-se aqui o Apêndice VI do Edital, que pautou a contratação em voga:
88. Conforme se vê, o Item 1.4 identifica a remuneração por periféricos e equipamentos atrelada a emissão individual de cada carteira de identidade profissional, ao passo em que os Subitens 2.1, 2.2 e 2.3 listam os mesmos periféricos e equipamentos a serem fornecidos em regime de comodato para os CAU/UF.
89. Nesse cenário, assim sustenta a SELOG a existência de sobrepreço:
"38. A constatação relacionada ao subitem 1.4 (periféricos e equipamentos) que também está erroneamente atrelado à quantidade de carteiras profissionais disponibilizadas, se mostra ainda mais preocupante, eis que apresenta custos já relacionados no item 2 (estações de captura) , caracterizando duplicidade de despesa e, consequentemente, o risco de prejuízo ao CAU/BR.
39. A precificação desses dois subitens, por carteira profissional confeccionada, pode causar ainda mais prejuízo à entidade na hipótese de ser assinado um aditivo para acréscimo na quantidade de carteiras expedidas, uma vez que o valor (fixo) do software, periféricos e equipamentos, nos moldes da contratação, são diluídos, ou seja, divididos pelo número de carteiras contratadas, sem considerar qualquer aditivo, já que esse não é direito líquido e certo do contratado.
40. Percebe-se que os custos relativos à disponibilização da máquina fotográfica, pad e coletor biométrico (periféricos) para o período de 36 meses estão em duplicidade, uma vez que foram relacionados no subitem 1.4 e também nos subitens 2.1, 2.2 e 2.3 do quadro que integra o contrato celebrado com a Valid (peça 31, p. 2) , devendo-se ressaltar que sequer seria razoável atrelar esse custo à quantidade de carteiras profissionais a serem confeccionadas, considerando que os mencionados equipamentos serão fornecidos pela contratada em regime de comodato nas estações de captura a serem montadas nos CAU/UF.
41. Cumpre consignar que o custo atribuído ao subitem 1.4 representa 33% do valor total do item 1 e 23% do valor total do contrato e, caso confirmada a duplicidade da despesa, estará configurado um novo sobrepreço no contrato resultante do PE 2/2021, além do sobrepreço resultante do preço estimado indevidamente elevado.
90.Apesar dos esforços investigativos de auditoria exercidos pela SELOG, tem-se que seu raciocínio novamente não merece guarida, haja vista que deixa de considerar elementos primordiais que demonstram que o Subitem 1.4 e Subitens do Grupo 02 (dois) são completamente distintos.
91. A distinção desses itens, e maneira de operacionalização, inclusive, consta da fase interna de contratação.
92. Oportuno nesse momento remontar às razões de contratação constantes do Estudo Técnico Preliminar,33 que indicam, dentre outros elementos, o histórico de contratações do CAU/BR pertinente a emissão de carteiras de identidade profissional.
93. Conforme se denota desse documento no Tópico 3 - Análise da Contratação Anterior o CAU/BR identificou gargalos em contratação do mesmo objeto em 2016, relativos as estações de captura com o software de coleta de biometria. Nesse sentido:
"O primeiro problema nessa contratação foi na compatibilidade das estações de capturas com o software de coleta biométrica. No primeiro contrato firmado em 2012 essas estações de capturas foram adquiridas pelo CAU juntamente com o software de coleta biométrica para que o serviço de impressão de carteiras profissionais fosse mantido em sua totalidade. Todavia, o último contrato, nº 14/2016, não contemplou a aquisição de estações de capturas, o que gerou grande impacto na emissão das carteiras profissionais, pois essas estações dos CAU/UF ficaram desatualizadas com o tempo, tornando incompatível com a nova tecnologia estabelecida no software de coleta. Além disso, neste contrato não foi previsto a atualização do software de coleta compatível com as estações de capturas presentes do CAU/UF e nem a substituição dessas no contrato de 2012.
O segundo ponto negativo do contrato nº 14/2016 seria a não possibilidade de uma plataforma de atendimento para que os agentes dos CAU/UF possam tirar dúvidas e esclarecimentos sobre o status da carteira do profissional. Neste contrato não previa um serviço de Helpdesk, sendo que algumas dúvidas eram sanadas por e-mail e sem um prazo certo para solução do problema ou esclarecimento".
94. Conforme se vê, a experiência de contratações pretéritas da autarquia evidenciou uma problemática contundente na operacionalização do presente objeto contratual: quando adquiridas permanentemente, as estações de coleta e captura biométrica tornam-se obsoletas em face de novos softwares de emissão de carteira de identidade profissional, atualizados posteriormente.
95. Assim, não se torna viável sequer a aquisição permanente dessas estações (conforme ocorrido em 2012) , tampouco a contratação exclusivamente dos softwares de coleta e emissão de carteiras (conforme ocorrido em 2016) .
96. Ambas as tecnologias devem ser compatíveis e caminhar em conjunto, de modo que a solução adotada pelo ETP foi a de aquisição conjunta de software, estações de captura, além dos serviços de emissão das carteiras profissionais.
97. Nesse sentido, no intuito de não incorrer novamente nos prejuízos oriundos da defasagem e obsolescência das estações de captura, a solução adotada foi a de obtenção desses equipamentos em regime de comodato.
98. Nessa hipótese de contratação a empresa Contratada detém os custos (e riscos) de manutenção, defasagem e desgaste dos maquinários, tornando a operacionalização mais eficiente e produtiva para a autarquia.
99. Diante disso, levantou-se a necessidade de 28 (vinte e oito) estações de captura para a operação mínima do CAU/BR na sua função institucional de emissão de carteiras de identidade profissional, e visando padronização do documento a nível nacional.
100. Isso porque tem-se 27 (vinte e sete) estações destinadas a cada um dos CAU/UF, além de uma estação direcionada a sede do próprio CAU/BR:
 (...) 
101. É evidente, ao mesmo tempo, que cada uma das unidades federativas conta com quantidade de emissões de carteiras profissionais diferente, pelas variedades geográficas do país, especialmente em termos de densidade demográfica.
102. Tendo isso em vista, não se pode esperar que o Estado de São Paulo conte com o mesmo número de emissões do Estado de Roraima,36 por exemplo.
103. Não obstante, uma vez que a contratação resta centralizada perante o CAU/BR tornou- se necessário um critério de equalização na composição de custos para a operação mínima de emissão de carteiras de identidade profissional em todo o território nacional.
104. Isso porque as taxas e contribuições pagas pelos arquitetos e urbanistas é equânime em todo o território nacional, sendo a diluição dos custos pela divisão de unidades federativas a maneira mais justa para se chegar a um preço de emissão de carteira de identidade.
105. Nessa sistemática, os equipamentos listados no Item 1.4 do Apêndice VI do Edital tem o objetivo de que todas as unidades federativas tenham a capacidade mínima de emissão de carteiras de identidade profissional, independente de suas circunstâncias geográficas.
106. Ao condicionar a remuneração a emissão individual de cada carteira, portanto, permite-se a equalização da defasagem dos equipamentos, cujo risco é atribuído a própria Contratada.
107. Isto é: ao passo em que no período de 36 (trinta e seis) de contrato uma unidade federativa pode contar com a troca e reposição por 03 (três) vezes do maquinário, ante seu desgaste, outra unidade federativa não contará com nenhuma troca ou reposição.
108. Nessa sistemática, o custo para o CAU/BR em ambas as unidades federativas é o mesmo, e os riscos recaem única e exclusivamente perante a Contratada.
109. Assim, equivocado o entendimento da SELOG de que "sequer seria razoável atrelar esse custo à quantidade de carteiras profissionais a serem confeccionadas, considerando que os mencionados equipamentos serão fornecidos pela contratada em regime de comodato nas estações de captura a serem montadas nos CAU/UF", haja vista que o Item 1.4 visa a operacionalização mínima dos CAU/UF, incorrendo a Contratada nos riscos de defasagem dos equipamentos.
110. Nesse ponto, oportuno indicar que há notória diferença entre os conceitos de custos da contratada com seu preço, que inclusive veda a vinculação de maneira pura, simples e direta dos gastos com insumos da Contratada aos valores de sua proposta.
111. Sobre a diferenciação, já se pronunciou este e. TCU:
"14. Compartilho desses argumentos com o Procurador-Geral. Sendo direito do contratante auferir os lucros que puder na execução do contrato, firmado a valores de mercado no regime de empreitada, parece-me ilegítimo o repasse direto à Administração de eventuais ganhos oriundos da diferença entre o preço proposto e as despesas incorridas na prestação dos serviços. Até porque a vantagem pecuniária advinda de uma medida como essa seria inconsequente e de curto alcance, e nem de longe compensaria os benefícios possíveis de se obter, em proveito não apenas da Administração, mas do próprio Estado em seu sentido mais amplo, com a redução de preços dos insumos e o aumento da produtividade de seus contratados.
15. A tese que vincula os gastos com insumos aos valores da proposta confunde custos da contratada com os seus preços (os quais somente são custos sob o ponto de vista da Administração) , incidindo em contradições e equívocos que muito me preocupam, sobretudo por envolverem preceitos que são caros ao Direito e a este Tribunal.
16. Veja-se que, como consequência disso, a aferição do superfaturamento acaba sendo feita em relação aos custos do contratado, e não aos valores de mercado, mesmo diante da inexistência, como no caso concreto, de dificuldade prática para a estimativa destes com base em sistemas de referência ou outra fonte confiável de preços, e desconsiderando-se o fato de o regime de execução contratual ser por empreitada."
112. Evidente, portanto, que a sistemática adotada pelo Item 1.4 é plenamente legítima, e dilui por toda o período de contratação a precificação da operacionalização mínima de emissão de carteiras de identidade profissional dos CAU/UF.
113. Ademais disso, vislumbra-se que em que pese as 28 (vinte e oito) estações de captura fixas estarem sofrendo depreciação temporal, a emissão de carteiras profissionais tem sido abaixo da expectativa inicialmente prevista pelo CAU/BR, demonstrando o risco da remuneração atribuído exclusivamente a Contratada.
114. O Grupo 02 (dois) como um todo, de outro lado, tem finalidade distinta do Subitem 1.4, não havendo que se falar de maneira alguma em "duplicidade de custos".
115. Isso porque, ao passo em que a operação mínima exige ao menos 01 (uma) estação de captura em cada UF, há hipóteses ou mesmo épocas em que certas UF demandarão de mais de 01 (uma) estação de captura para adequada emissão de carteiras profissionais.
116. Nessa situação, o ETP realizou o levantamento de eventual demanda de equipamentos e periféricos adicionais a operação de UF's cuja densidade demográfica é mais concentrada e, portanto, uma única estação de captura pode se tornar insuficiente:
 (...) 
117. Assim, tem-se que o Grupo 02 (dois) diz respeito a operação complementar, de Unidades Federativas em que a operação mínima é insuficiente para adequação da demanda do estado.
118. Nesses casos, inclusive, os custos do aluguel são primeiramente faturados pelo Contrato vigente em nome do CAU/BR, com posterior cobrança ao CAU/UF, equalizando novamente as diferenciações geográficas inerentes ao território nacional.
119. No intuito de melhor elucidar a questão, oportuno apresentar exemplo de TERMO DE SOLICITAÇÃO DE PERIFÉRICOS EM REGIME DE COMODATO utilizado pelos CAU/UF que demandam mais equipamentos que o mínimo necessário:
 (...) 
120. Assim, tem-se que as estações de captura constantes do Grupo 02 (dois) são solicitadas sob demanda, quando necessárias e pertinentes aos CAU/UF.
121. Nesse cenário, não há, aqui, necessidade de equalização de custos de operação mínima em todo o território nacional, justificando a remuneração pontual de cada equipamento a ser solicitado.
122. A diferenciação ora posta, inclusive, resta cristalina do Termo de Referência do Edital, conforme se vê:
 (...) 
123. Feitas as necessárias ponderações tecidas alhures, conclui-se que:
i) O Subitem 1.4 diz respeito a operacionalização mínima de emissão de carteiras de identificação profissional dos 27 CAU/UF, além da unidade do CAU/BR, sendo que no intuito de equalização os custos são diluídos em cada emissão de identificação;
ii) O Grupo 02 (dois) diz respeito aos equipamentos eventualmente solicitados em caráter complementar a operação mínima, por CAU/UF que assim entenda necessário, cujos custos serão atribuídos a ele posteriormente, justificando a precificação por demanda.
124. Diante disso, é evidente que não há que se falar em itens remunerados em duplicidade, haja vista a notória distinção referente ao Item 1.4 e o Grupo 02 (dois) , que denota a inexistência de pagamento por serviços não prestados, bem como a ausência de qualquer resquício de sobrepreço.
125. Ante o exposto, rechaça-se desde logo os argumentos de sobrepreço elaborados pela SELOG, que motivaram a determinação de retenção cautelar do valor de R$ 28,80 (vinte e oito e oitenta) por cada carteira profissional emitida, pleiteando-se a imediata reforma da decisão cautelar, ante ao esvaziamento de probabilidade do direito que autorize a medida.
VI.Concessão de efeito suspensivo ao Recurso de Agravo:
126.Preconiza o art. 289, §4º, do Regimento Interno do TCU que "a critério do Presidente do Tribunal, do presidente de câmara ou do relator, conforme o caso, poderá ser conferido efeito suspensivo ao agravo". É justamente o caso do presente Recurso de Agravo.
127. Isso porque restou demonstrado no presente petitório a ausência de probabilidade do direito das razões que levaram a medida de retenção cautelar no valor unitário de R$ 48,46 (quarenta e oito reais, e quarenta e seis centavos) por cada identidade profissional emitida no bojo do Contrato nº 04/2021.
128. Nesse momento, remete-se aos fundamentos exarados no presente instrumento recursal, a fim de se evitar repetições desnecessárias.
129. Desconstituída a probabilidade do direito, não pode permanecer vigendo a medida cautelar de retenção, haja vista se tratar de hipótese excepcional, que notadamente afeta os direitos econômico-financeiros do particular em avença decorrente de hígido procedimento licitatório.
130. Conforme já relatado alhures, ainda que se teçam críticas e entenda futuramente em decisão meritória a recomendação a unidade jurisdicionada de adoção de métodos diferenciados no modelo de contratação, referido entendimento não se consubstancia automaticamente em existência de sobrepreço ou danos ao erário.
131. A contratação em voga é oriunda de procedimento de aquisição pública antecedido por robustos estudos técnicos do CAU/BR, que teve a decisão do gestor pautada no melhor interesse para as necessidades da autarquia, com justificativas técnicas prévias para tanto.
132. Nesse cenário, não pode o particular amargar prejuízos sem referenciais robustos que indiquem a efetiva existência de sobrepreço.
133. A retenção determinada representa mais de 55% (cinquenta e cinco por cento) da remuneração unitária das carteiras emitidas pela Contratada, sendo notória a gravidade da medida, ainda que em sede cautelar.
134. Nesses termos, uma vez que o presente Recurso de Agravo desconstitui por completo o raciocínio de referenciais que levou a retenção cautelar de valores, é medida impositiva a concessão de efeito suspensivo ao instrumento recursal."
4.	Ao fim, solicita a agravante:
"a) A concessão de efeito suspensivo ao recurso de agravo, suspendendo desde logo a medida de retenção cautelar de valores operada no bojo do Contrato nº 04/2021, até ulterior decisão colegiada do presente recurso;
b) No mérito, o integral provimento do recurso de agravo, no intuito de afastar de maneira definitiva a medida de retenção cautelar que glosa desde logo o valor unitário de R$ 48,46 (quarenta e oito reais, e quarenta e seis centavos) por cada identidade profissional emitida no bojo do Contrato nº 04/2021;"
5.	Submetido o recurso de agravo à Selog, a unidade instrutiva assim se pronunciou, com as supressões que igualmente entendo cabíveis (peça 120) :
HISTÓRICO 
Alegações do representante
2.	Na inicial (peça 1) , o representante aponta as seguintes irregularidades no edital do Pregão 2/2021:
a) vedação à participação de Consórcios, na forma prevista no item 4.1 do edital, o que restringe a competitividade do certame e viola a jurisprudência do TCU, que exige justificativa para a inserção de regra que proíba a participação de consórcios nas licitações públicas (peça 1, p. 2-3) ;
b) contradição entre os itens 4 e 9 do edital, uma vez que o primeiro veda a participação de consórcios no certame e o segundo prevê regras para a participação da união de empresas (peça 1, p. 2) ; e 
c) a autorização contida no edital quanto à possibilidade de subcontratação de 35% do valor do contrato não afasta a irregularidade relativa à vedação à participação de consórcios no certame (peça 1, p. 4-5) . 
Exame inicial pela Selog, despachos do relator e determinação do Plenário/TCU
3.	Em instrução à peça 14, esta unidade técnica considerou haver um pedido implícito de concessão da medida cautelar e entendeu presente o pressuposto do perigo da demora, em razão da possibilidade de assinatura do contrato resultante do PE 2/2021. Contudo, para uma adequada manifestação quanto à presença do pressuposto da plausibilidade jurídica, julgou necessária a realização de oitiva prévia da autarquia e da sociedade empresária Valid Soluções S.A., questionando os seguintes pontos: 
a) vedação à participação de entidades empresariais reunidas em consórcio, na forma contida no item 4.1.6 do edital, sem a apresentação da devida motivação, afronta à jurisprudência do TCU (Acórdão 1711/2017-TCU-Plenário, 3.654/2012-2ª Câmara, 11.196/2011-2ª Câmara, e 2.303/2015-Plenário) , uma vez que a união de empresas em consórcio não torna mais vulnerável a segurança das informações pessoais dos profissionais e considerando que a subcontratação de parte do objeto autorizada pelo edital fragiliza a justificativa apresentada pelo CAU na resposta à impugnação;
b) justificativa para o percentual de 35% do valor do contrato estabelecido no item 10.1.1 do termo de referência do edital para a subcontratação, demonstrando ser suficiente para permitir uma ampliação da competitividade do certame, que envolve atividades bem distintas, como, por exemplo, fornecimento de estações de captura de dados e software de coleta e produção e entrega de carteiras de identidade profissional (CIP) , encaminhando os estudos preliminares com o levantamento das empresas capazes de fornecer o objeto no modelo adotado; e
c) ausência de parcelamento do objeto em itens distintos, um envolvendo serviços de tecnologia da informação (TI) , sendo a captura digital de dados, com fornecimento de estações de captura e software de coleta, e integração com o banco de dados do SISCAU, e outro referente aos serviços de impressão, sendo a produção e envio das carteiras de identidade profissional (CIP) , considerando a Súmula 247 do TCU. 
4.	O Ministro-relator Aroldo Cedraz autorizou a realização das medidas processuais sugeridas pela Selog (peça 16) e as respostas apresentadas pelo CAU e pela Valid foram examinadas em instrução à peça 37, tendo esta unidade técnica, ao confirmar a presença das irregularidades, apresentado a seguinte proposta de encaminhamento: 
47. Em virtude do exposto, propõe-se: 
47.1. conhecer da representação, satisfeitos os requisitos de admissibilidade constantes no art. 113, § 1º, da Lei 8.666/1993, c/c o art. 237, inciso VII e parágrafo único, do Regimento Interno/TCU, e no art. 103, § 1º, da Resolução - TCU 259/2014; 
47.2. indeferir o pedido de concessão de medida cautelar formulado pelo representante; 
47.3. realizar a oitiva do Conselho de Arquitetura e Urbanismo do Brasil (CAU/BR) , com amparo no art. 250, V, do Regimento Interno/TCU, para que, no prazo de quinze dias, se pronuncie quanto aos seguintes pontos relativos ao Pregão Eletrônico 2/2021: 
a) ausência de justificativa para a vedação da participação de entidades empresariais reunidas em consórcio, na forma prevista no item 4.1.6 do edital, em afronta à jurisprudência do TCU (Acórdão 1711/2017-TCU-Plenário, 3.654/2012-2ª Câmara, 11.196/2011-2ª Câmara, e 2.303/2015-Plenário) , uma vez que união de empresas em consórcio não torna mais vulnerável a segurança das informações pessoais dos profissionais e considerando que a subcontratação de parte do objeto autorizada pelo edital fragiliza a justificativa apresentada pelo CAU na resposta à impugnação e uma vez que se mostrou, de fato, comprometida a competitividade do certame;
b) ausência de justificativa para a fixação do limite de 35% do valor total do contrato para a subcontratação, eis que tal percentual se mostrou insuficiente para ampliar a competitividade do certame, com o agravante de que as subcontratadas deverão apresentar atestados que demonstrem a experiência anterior na prestação tanto de serviços de TI como de impressão; 
c) ausência de justificativa para o não parcelamento do objeto em itens distintos, em afronta à jurisprudência do TCU (Súmula 247) , ao art. 23, § 1º, da Lei 8.666/1993 e ao art. 7º, VII, da IN Seges 40/2020, considerando a existência de serviços de TI e de impressão no mesmo objeto e uma vez que o não parcelamento comprometeu, de fato, a competitividade do certame; 
d) ausência de levantamento de mercado, que considere contratações similares feitas por outros órgãos e entidades, com objetivo de identificar a existência de novas metodologias, tecnologias ou inovações que melhor atendam às necessidades da administração (a exemplo de carteira digital criada pelo Serpro) , bem como o universo de empresas capazes de ofertar o objeto no modelo pretendido, em afronta ao art. 7º, III, "a", da IN Seges 40/2020; e 
e) justificativa para a previsão de prazo de vigência originário do contrato de trinta e seis meses, em consonância com a IN Senge/MP 5/2017 (item 12 do Anexo IX) e com a Orientação Normativa AGU 38/2011. 
47.4. considerando a possibilidade de construção participativa das deliberações deste Tribunal, nos termos do art. 14 da Resolução-TCU 315/2020, bem como o previsto nas Normas de Auditoria (NAT) aprovadas pela Portaria-TCU 280/2010, referente aos comentários dos gestores (no que se aplica a representações e denúncias) : 
a) solicitar ao Conselho de Arquitetura e Urbanismo do Brasil, caso queira, no prazo de quinze dias: 
a.1) a apresentação de possíveis ações corretivas que poderão ser tomadas para prevenir ou corrigir os indícios de irregularidades detectados ou remover seus efeitos; 
a.2) na hipótese de serem consideradas insuficientes, pelo TCU, as alternativas apresentadas pela unidade jurisdicionada, a manifestação quanto aos possíveis impactos da não prorrogação do contrato decorrente do PE 2/2021 por determinação do TCU; 
b) alertar o Conselho de Arquitetura e Urbanismo do Brasil, com relação à construção participativa de deliberações, de que: 
b.1) a sua manifestação quanto às alternativas para corrigir os indícios de irregularidades verificados e quanto aos impactos das possíveis medidas a serem adotadas pelo TCU será avaliada na proposição de mérito, mas não vincula as decisões desta Corte de Contas, notadamente quando os riscos decorrentes de sua adoção e/ou da manutenção de situação irregular não se coadunarem com o interesse público que se pretende tutelar; 
b.2) a ausência de manifestação no prazo estipulado não impedirá o andamento processual, podendo o TCU vir a prolatar decisão de mérito, caso haja elementos suficientes que caracterizem afronta às normas legais e/ou possibilidade de ocorrência de prejuízos à Administração; e 
b.3) a ausência de manifestação não será considerada motivo de sanção. 
47.5. realizar, nos termos do art. 250, V, todos do Regimento Interno/TCU, a oitiva da sociedade empresária Valid Soluções S.A (CNPJ 33.113.309/0001-47) para, no prazo de quinze dias, manifestar-se, caso queira, sobre os fatos constantes no subitem 47.3 retro; 
47.6. diligenciar o Conselho de Arquitetura e Urbanismo do Brasil, com fundamento nos artigos 157 e 187 do Regimento Interno/TCU, para que, no prazo de quinze dias, encaminhe cópia dos seguintes documentos e/ou esclarecimentos relativos ao PE 2/2021: 
a) estudos preliminares técnicos completos, orçamento estimativo e pareceres técnicos e jurídicos; e 
b) demais informações que julgar necessárias; 
5. A proposta da Selog foi acatada pelo Ministro relator, mediante despacho à peça 40, razão que levou à expedição dos Ofícios anexados às peças 41-44. As respostas encaminhadas pelo CAU e pela empresa Valid foram examinadas em instrução à peça 67, ocasião em que foram identificadas novas falhas no certame, que exigiram a realização da nova oitiva da unidade jurisdicionada.
6. Na oportunidade, diante da possibilidade de o TCU vir a determinar a não prorrogação do contrato e a glosa de valores em faturas vincendas ou mesmo a anulação do certame e de todos os atos dele resultantes, foi proposta a realização de nova construção participativa das deliberações. 
7.	Adicionalmente, foi solicitada a apresentação dos dados relacionados aos gestores envolvidos na contratação, tendo em vista as graves irregularidades relativas à pesquisa de preços e ao preço contratado, que poderiam resultar na realização de audiência e na citação desses administradores públicos. 
8.	Mediante despacho (peça 70) , o relator, Ministro Aroldo Cedraz, acatou integralmente as medidas processuais sugeridas por esta unidade técnica.
9.	Diante das manifestações apresentadas, em nova instrução de peça 91, esta Unidade Técnica entendeu ser necessária a adoção de medida cautelar, bem como nova realização de oitiva, diligência, bem como construção participativa das deliberações.
10.	Tal proposta foi apreciada pelo Plenário do TCU, por intermédio do Acórdão 1.460/2022, lavrado nos seguintes termos:
ACORDAM os Ministros do Tribunal de Contas da União, reunidos em Sessão do Plenário, ante as razões expostas pelo relator, em: 
9.1. adotar medida cautelar, sem oitiva prévia, com fulcro no art. 276 do Regimento Interno-TCU, tendo em vista a existência dos elementos necessários para sua adoção, a fim de que o Conselho de Arquitetura e Urbanismo do Brasil - CAU/BR retenha, do valor unitário de R$ 87,50, que vem sendo pago por carteira profissional, a quantia de R$ 48,46, até que o Tribunal delibere sobre o mérito da matéria ora em apreço, considerando o risco de dano ao Erário identificado em função do sobrepreço calculado na planilha que compõe o contrato 4/2021, firmado com a Valid Soluções S.A (CNPJ 33.113.309/0001-47) em decorrência do Pregão Eletrônico 2/2021;
9.2. realizar a oitiva do Conselho de Arquitetura e Urbanismo do Brasil (CAU/BR) , com amparo no art. 250, V, do Regimento Interno/TCU, para que, no prazo de quinze dias, pronuncie-se quanto aos seguintes pontos relativos ao Pregão Eletrônico 2/2021:
9.2.1. falha na pesquisa de preço que, além de ter considerado somente os preços apresentados por três fornecedores, considerou valor manifestamente discrepante dos demais no cálculo da média, o que elevou indevidamente o limite do custo aceitável, em afronta ao art. 3º da Lei 8.666/1993 e ao arts. 2º, inciso I, e 6º da IN Seges/ME 73/2020;
9.2.2. duplicidade do custo relativo ao fornecimento dos periféricos (máquina fotográfica, pad e coletor biométrico) , na forma prevista no modelo de proposta de preço (Apêndice VI do edital) , uma vez que estão previstos tanto no item 1.4, como no item 2 da proposta, o que configura sobrepreço na contratação; e
9.2.3. precificação do software por unidade de carteira profissional, no modelo de proposta de preço (item 1.3 do Apêndice VI do edital) , quando, em razão de representar custo fixo, deveria ser um valor não variável em função da quantidade de carteiras, o que poderá resultar em prejuízo os cofres da autarquia caso sejam realizados aditivos quantitativos; 
9.3. realizar, nos termos do art. 250, V, todos do Regimento Interno/TCU, a oitiva da sociedade empresária Valid Soluções S.A. para, no prazo de quinze dias, manifestar-se, caso queira, sobre os fatos constantes no subitem 
9.4. considerando a possibilidade de construção participativa das deliberações deste Tribunal, nos termos do art. 14 da Resolução-TCU 315/2020, bem como o previsto nas Normas de Auditoria (NAT) aprovadas pela Portaria-TCU 280/2010, referente aos comentários dos gestores (no que se aplica a representações e denúncias) , solicitar ao Conselho de Arquitetura e Urbanismo do Brasil, caso queira, no prazo de quinze dias:
9.4.1. a apresentação de possíveis ações corretivas que poderão ser tomadas para prevenir ou corrigir os indícios de irregularidades detectados ou remover seus efeitos; e
9.4.2. na hipótese de serem consideradas insuficientes, pelo TCU, as alternativas apresentadas pela unidade jurisdicionada, a manifestação quanto aos possíveis impactos da anulação do PE 2/2021; na hipótese de manutenção do contrato, a apresentação de medidas que garantam a redução do valor a ser pago por carteira profissional de R$ 87,50 para R$ 39,04, bem como a glosa dos valores pagos até a presente data em faturas vincendas e/ou a rescisão do contrato firmado com a empresa Valid, em atendimento ao interesse público;
9.5. alertar o Conselho de Arquitetura e Urbanismo do Brasil, com relação à construção participativa de deliberações, de que:
9.5.1. a sua manifestação quanto às alternativas para corrigir os indícios de irregularidades verificados e quanto aos impactos das possíveis medidas a serem adotadas pelo TCU será avaliada na proposição de mérito, mas não vincula as decisões desta Corte de Contas, notadamente quando os riscos decorrentes de sua adoção e/ou da manutenção de situação irregular não se coadunarem com o interesse público que se pretende tutelar; 
9.5.2. a ausência de manifestação no prazo estipulado não impedirá o andamento processual, podendo o TCU vir a prolatar decisão de mérito, caso haja elementos suficientes que caracterizem afronta às normas legais e/ou possibilidade de ocorrência de prejuízos à Administração;
9.5.3. a ausência de manifestação não será considerada motivo de sanção;
9.6. diligenciar o Conselho de Arquitetura e Urbanismo do Brasil, com fundamento nos artigos 157 e 187 do Regimento Interno/TCU, para que, no prazo de quinze dias, encaminhe cópia dos seguintes documentos e/ou esclarecimentos relativos ao PE 2/2021: 
9.6.1. cópia do contrato 14/2016, firmado entre o CAU e a empresa Valid Soluções S.A., para a prestação de serviços de fornecimento de documentos de segurança e emissão de Carteira de Identidade Profissional, e seus respectivos aditivos, com vistas a permitir o conhecimento da forma como eram prestados os serviços na contratação anterior;
9.6.2. justifique o valor de R$ 448.000,00 contratado junto à empresa Valid para o fornecimento do software, considerando que o sistema já existe e foi fornecido pela mesma empresa na contratação anterior, mediante o contrato 14/2016; e 
9.6.3. encaminhe os estudos que embasaram a redução do valor estimado de R$ 90,00 para R$ 60,00, previsto no item 8 dos estudos técnicos preliminares (ETP) ;
9.7. encaminhar cópia da presente deliberação, acompanhada do Relatório e Voto que a fundamenta ao Conselho de Arquitetura e Urbanismo do Brasil e à Valid Soluções S.A. (CNPJ 33.113.309/0001-47) , de maneira a embasar suas respostas à oitiva.
11.	 Sobreveio, após o decisum supracitado, agravo interposto pela empresa Valid Soluções S.A., à peça 113.
 (...) 
Inexistência de sobrepreço por suposta falha na elaboração de orçamento estimativo - Metodologia de aferição de preço referencial que não merece reprimenda, tampouco importa na existência de sobrepreço:
 (...) 
Análise 
59.	Inicialmente, cabe ressaltar que o deferimento de medida cautelar se dá em juízo perfunctório, isto é, em sede de cognição não-exauriente, destinado ao resguardo do interesse público.
60.	Entretanto, dizer que o exame em sede perfunctória não implica dispensa da análise atenta das alegações aduzidas nos autos, mas sim que esta ocorre sem instrução probatória completa, devendo o julgador valer-se dos elementos ali constantes para verificar a plausibilidade do direito invocado.
61.	Tal exame deve ter por norte a ocorrência da fumaça do bom direito, caracterizada pela probabilidade, e não possibilidade, da verossimilhança do quanto alegado pelo requerente da medida excepcional.
62.	Na outra face da cautelar está o perigo de demora, que é o risco de ineficácia da decisão pela inércia do julgador em adotar a medida de urgência, bem como a ausência do perigo da demora reverso.
63.	Vertidos tais conceitos para a processualística peculiar do TCU, tem-se que a concessão de medida cautelar deve ter por objetivo salvaguardar o erário de ato potencialmente causador de dano, ou, ainda, viciado por flagrante ilegalidade.
64.	No presente caso, ao contrário do alegado pela recorrente, os elementos trazidos aos autos em sucessivos ciclos de instrução foram devidamente analisados para a formação do juízo acerca da necessidade de adoção da medida cautelar ora guerreada.
65.	Quanto a este ponto específico do agravo, o recorrente se baseia em duas premissas principais para refutar o alegado sobrepreço:
a) que a Selog havia reconhecido a peculiaridade da contratação; e
b) o orçamento enviado pela empresa Thomas Greg, utilizado para a confecção do valor estimado do certame, não pode ser desconsiderado, tendo em vista que inexistem critérios objetivos para a conceituação de valores inexequíveis, inconsistentes e excessivamente elevados.
66.	Quanto ao suposto reconhecimento da peculiaridade da contratação por parte desta Unidade Técnica, não assiste razão a representante. Ressalte-se que o mesmo se baseia na seguinte passagem de instrução pretérita (peça 91, p. 8) :
26. As alegações do CAU quanto à distinção entre o objeto do PE 2/2021 e dos certames mencionados por esta unidade técnica em instrução prévia mostram-se razoáveis, eis que, enquanto os certames conduzidos pelo CREA e CRN têm como objeto tão somente a confecção das carteiras de identidade profissional, o PE CAU 2/2021 exige que a contratada, além de imprimir e postar os documentos profissionais, disponibilize equipamentos de TI em regime de comodato, e software de biometria que permita a interface com o sistema de TI existente na autarquia. Sem contar com a instalação de 54 estações de captura, que estão relacionados no item 2 do objeto. 
27. Vale dizer que o item 1 do objeto da contratação em exame se mostra mais robusto, por exigir, da futura contratada, não apenas a confecção da CIP, mas também a disponibilização de periféricos e de solução de software, a postagem dos documentos e a disponibilização de kits de equipamentos em regime de comodato. 
28. Se por um lado é fácil perceber a distinção entre o item 1 do PE 2/2021 e os objetos dos demais certames mencionados pela Selog, considerando a especificidade do formato do caso concreto, é possível concluir que existem soluções mais baratas no mercado para a confecção de carteiras de identificação profissional, sendo certo que o modelo escolhido pelo CAU, reunindo serviços de TI e impressão, bem como as regras inseridas no edital impediram que sociedades empresariais que desempenhem somente um dos dois serviços participassem da disputa, em flagrante restrição à competitividade do certame e em prejuízo à obtenção da proposta mais vantajosa.
67.	Percebe-se que a Unidade Técnica está a reconhecer a diferença entre os objetos do Pregão 2/2021 do CAU/BR e outros certames utilizados anteriormente como parâmetro, mencionados em análise pretérito (peça 67, p. 19-20) , quais sejam: Pregão Eletrônico 9/2020, do Conselho Regional de Engenharia e Arquitetura; Pregão Eletrônico 17/2019, do Conselho Regional de Engenharia e Arquitetura de Minas Gerais e Pregão Eletrônico 7/2021, do Conselho Regional de Nutricionistas da 3ª Região.
68.	Ora, se a Unidade Técnica efetuou tais comparações, é porque a confecção de Carteiras de Identidade Profissionais é algo corriqueiro em Conselhos de Classe. O fato de a modelagem do certame ter sido distinta não o torna, necessariamente, peculiar.
69.	No que tange à necessidade da manutenção do orçamento da empresa Thomas Greg, cabe colacionar a planilha de pesquisa de preços relativa ao certame (peça 88) :
70.	Percebe-se que os valores trazidos pela empresa Thomas Greg foram mais que 100% superiores aos valores trazidos pelo próprio recorrente. Ainda que não exista definição objetiva na IN Seges 73/2020 de "valores inexequíveis, inconsistentes e os excessivamente elevados", entende-se que, até mesmo pela percepção do homem médio, tratam-se de valores excessivos, que deturparam os valores da pesquisa de preços.
71.	Quanto a este ponto, cabe colacionar a jurisprudência do TCU sobre o assunto (grifos nossos) :
Acórdão 403/2013-TCU-Primeira Câmara, rel. Min. Walton Alencar Rodrigues
A pesquisa de preços que antecede a elaboração do orçamento de licitação demanda avaliação crítica dos valores obtidos, a fim de que sejam descartados aqueles que apresentem grande variação em relação aos demais e, por isso, comprometam a estimativa do preço de referência.
Acórdão 868/2013-TCU-Plenário, rel. Min. Marcos Bemquerer
A deflagração de procedimentos licitatórios exige estimativa de preços que pode ser realizada a partir de consultas a fontes variadas, como fornecedores, licitações similares, atas de registros de preço, contratações realizadas por entes privados em condições semelhantes, entre outras. No entanto, os valores obtidos por meio dessas consultas que sejam incapazes de refletir a realidade de mercado devem ser desprezados.
Acórdão 2943/2013-TCU-Plenário, rel. Min. Benjamin Zymler
Na elaboração de orçamentos destinados às licitações, deve a administração desconsiderar, para fins de elaboração do mapa de cotações, as informações relativas a empresas cujos preços revelem-se evidentemente fora da média de mercado, de modo a evitar distorções no custo médio apurado e, consequentemente, no valor máximo a ser aceito para cada item licitado. (grifos acrescidos) 
72.	Ademais, cabe rememorar a análise efetuada por esta Unidade Técnica em Instrução pretérita (peça 91, p. 8-9) :
20.	 Além da falha na amplitude da pesquisa, constata-se violação ao art. 2º, inciso I, e ao art. 6º da IN Seges/ME 73/2020, vigente à época do levantamento de preços, que preceituam que sejam desconsiderados da pesquisa de preços valores excessivamente elevados. 
21.	 A planilha de pesquisa de preço (peça 88) é fundamental na análise a ser apresentada a seguir. O valor apresentado pela empresa Thomas Greg, evidentemente discrepante dos demais, deveria ter sido desconsiderado, na forma prevista na norma infralegal de obrigatória observância pelo CAU/BR. Ao incluí-lo no cálculo do preço estimado, o Conselho acabou elevando indevidamente o limite de aceitação do preço do certame, alcançando o preço estimado de R$ 132,29. 
22.	 Diante da alegada dificuldade de obtenção de preços de referência pela especificidade da solução, deveria ter sido adotado, como preço estimado, o valor ofertado pela empresa Valid, de R$ 93,46 para os itens 1 e 2, uma vez que era ela a prestadora dos mesmos serviços. Alternativamente, e de maneira muito conservadora, poderia se aceitar, no máximo, que o CAU tivesse utilizado a média entre os valores ofertados pela Valid (R$ 93,46) e pela Giescke (R$ 114,95) , chegando a R$ 104,20. Entretanto, incluir, na pesquisa de preço, valor excessivamente elevado, não pode ser aceito.
Destaca-se trecho do voto condutor do Acórdão 1850/2020-TCU-Plenário, da relatoria do Ministro-Substituto Augusto Sherman, em que se associa o uso do menor preço com mercados restritos e o uso da média e da mediana para mercados competitivos:
60. No âmbito desta Corte, o atual e pacífico entendimento é no sentido de que "Na elaboração de orçamento estimativo para equipamentos a serem fornecidos em mercado restrito, devem ser adotados os valores decorrentes das cotações mínimas. As médias ou medianas de cotações de preços devem ser empregadas apenas em condições de mercado competitivo", consoante enunciado de jurisprudência que acompanha o Acórdão 8514/2017-TCU-Segunda Câmara (Relator Ministro José Mucio Monteiro) . Esse entendimento visa eliminar valores discrepantes oriundos de situações específicas e pontuais, como promoções, num mercado competitivo. (grifou-se) 
24.	 Ou seja, além de utilizar, como parâmetro para a obtenção do preço estimado, exclusivamente a pesquisa direta com fornecedores, a unidade jurisdicionada não observou a orientação contida na Instrução Normativa, que dispõe sobre a pesquisa de preços no âmbito da administração federal direta, autárquica e fundacional, tampouco a razoabilidade no critério adotado uma vez que a empresa plenamente apta a prestar o serviço se prontificou a realizar o serviço mediante a apresentação de proposta bastante inferior ao valor que fora estimado para a contratação, o que acabou por elevar o limite de aceitação de preço no certame para R$ 132,29, levando a uma contratação não vantajosa e em um efetivo sobrepreço. 
25. 	A identificação do sobrepreço na contratação exige uma medida imediata por parte deste Tribunal, por meio da adoção de medida cautelar, de modo a reter valores que estão sendo pagos a maior. Considerando que a vigência inicial do contrato é de 36 meses, o CAU deverá apresentar um plano para a continuidade da contratação, condicionada à redução do valor contratado e à glosa dos pagamentos feitos a maior em parcelas vincendas, dado o sobrepreço calculado que, posteriormente, foi convertido em superfaturamento ao longo da execução contratual.
73.	Destarte, não procedem os argumentos trazidos pelo recorrente quanto a este ponto.
 (...) 
Inexistência de itens remunerados em duplicidade - Equipamentos do Grupo 01 (um) que diferem dos equipamentos constantes do Grupo 02 (dois) :
 (...) 
Análise
113. Percebe-se que o recorrente, ao reproduzir os itens 3.10 e 3.13 do Termo de Referência, omitiu o item 3.12, que prevê o seguinte (peça 2, p. 24) :
3.12. Os custos do fornecimento das estações de captura nos termos do item 3.10 deverão compor o valor da impressão das carteiras profissionais disposto nos itens 3.1 e 3.2 do presente Termo de Referência, nos valores consignados no item 1 da Proposta Comercial apresentada conforme modelo constante no Apêndice VI deste Termo de Referência. (grifos nossos) 
114. Por sua vez, os itens 3.1 e 3.2 do Termo de Referência, supramencionados, consignam  seguinte (peça 2, p. 23) :
3.1. A contratação de emissão e entrega das carteiras de identidade profissional, na modalidade demanda e nas condições estipuladas neste Termo de Referência, nas quantidades estimadas de até 40.000 (quarenta mil) unidades de carteiras profissionais no período de vigência contratual. Esse quantitativo estimativo das carteiras que serão confeccionadas durante o contrato foi baseado no volume emitido nos anos anteriores e ainda no quantitativo prospectado para anos futuros, conforme consta no Apêndice I deste Termo de Referência.
3.2. O prazo do processo de impressão e postagem das carteiras profissionais será de 05 (cinco) dias úteis contados do recebimento da solicitação de impressão. Essa solicitação será realizada por meio do Sistema de Informação e Comunicação dos Conselhos de Arquitetura e Urbanismo (SICCAU) , e será acompanhada via SICCAU até a efetiva entrega das carteiras impressas aos CAU/UF ou ao endereço de correspondência dos profissionais.
115. Portanto, o item 3.12 estabelece que os custos de fornecimento das 28 estações de captura devem compor os valores constantes do item 1 da Proposta Comercial, que consta do item 75 desta instrução.
116. Destarte, percebe-se que, no custo unitário das 40.000 carteiras, já está embutido o custo da disponibilização das 28 estações de captura. Portanto, é razoável inferir que, ao se disponibilizar estações de captura adicionais (Item 2 da Proposta de Preços) , haverá uma duplicidade de pagamentos relativos a estações de captura.
117. Nesse ponto, é forçoso trazer novamente a análise realizada por esta Unidade Técnica em instrução anterior (peça 91) :
33. Um exame mais cuidadoso apontou, ainda, falha no modelo de proposta de preços disponibilizado pela autarquia no Apêndice VI do edital (peça 2, p. 75) , o qual poderá igualmente configurar sobrepreço em razão do pagamento em duplicidade pelo mesmo serviço, como se demonstrará nesta instrução.  
34.	 Os valores efetivamente contratados junto à Valid foram baseados no Apêndice VI do edital e estão resumidos no quadro a seguir, que integra o instrumento contratual celebrado entre a empresa e a autarquia (peça 31, p. 2) :
 (...) 
35.	 De início, cumpre ressaltar que os custos que compõem o item 1 estão atrelados à quantidade estimada de carteiras profissionais (40.000 unidades para o período de 36 meses) , prazo de vigência inicial estabelecido no contrato. Já no item 2, os custos são atrelados à quantidade máxima de estações de captura (54) , as quais devem ser implantadas nas sedes do Conselho de Arquitetura e Urbanismo nos Estados e demais locais indicados pelo CAU/BR, de acordo com o item 3.3 do TR (peça 2, p. 24) . 
36.	 No caso dos subitens 1.1 e 1.2, parece razoável que a precificação desses custos seja obtida a partir da quantidade de identidades profissionais confeccionadas, eis que se referem à impressão/personalização e à postagem de cada um dos documentos. Já no caso dos itens 1.3 e 1.4, que dispõem sobre o software e periféricos/equipamentos, respectivamente, não se vislumbra justificativa para que a precificação ocorra a partir da quantidade de carteiras a serem confeccionadas.
37.	 De acordo com os itens 3.47 a 3.56 do TR (peça 2, p. 29-30) , que descreve as características do software, deverá ser disponibilizado um único sistema de coleta de dados biométricos, o qual deverá se comunicar com o sistema existente no CAU (SISCAU) , sendo certo que a quantidade de carteiras profissionais a serem confeccionadas durante a vigência do contrato não interfere na precificação desse subitem. 
38.	 A constatação relacionada ao subitem 1.4 (periféricos e equipamentos) que também está erroneamente atrelado à quantidade de carteiras profissionais disponibilizadas, se mostra ainda mais preocupante, eis que apresenta custos já relacionados no item 2 (estações de captura) , caracterizando duplicidade de despesa e, consequentemente, o risco de prejuízo ao CAU/BR. 
39.	 A precificação desses dois subitens, por carteira profissional confeccionada, pode causar ainda mais prejuízo à entidade na hipótese de ser assinado um aditivo para acréscimo na quantidade de carteiras expedidas, uma vez que o valor (fixo) do software, periféricos e equipamentos, nos moldes da contratação, são diluídos, ou seja, divididos pelo número de carteiras contratadas, sem considerar qualquer aditivo, já que esse não é direito líquido e certo do contratado.   
40. 	Percebe-se que os custos relativos à disponibilização da máquina fotográfica, pad e coletor biométrico (periféricos) para o período de 36 meses estão em duplicidade, uma vez que foram relacionados no subitem 1.4 e também nos subitens 2.1, 2.2 e 2.3 do quadro que integra o contrato celebrado com a Valid (peça 31, p. 2) , devendo-se ressaltar que sequer seria razoável atrelar esse custo à quantidade de carteiras profissionais a serem confeccionadas, considerando que os mencionados equipamentos serão fornecidos pela contratada em regime de comodato nas estações de captura a serem montadas nos CAU/UF. 
41.	Cumpre consignar que o custo atribuído ao subitem 1.4 representa 33% do valor total do item 1 e 23% do valor total do contrato e, caso confirmada a duplicidade da despesa, estará configurado um novo sobrepreço no contrato resultante do PE 2/2021, além do sobrepreço resultante do preço estimado indevidamente elevado.
118. Some-se ainda o fato de que o Modelo de Proposta de Preços (peça 2, p. 75) constante do instrumento convocatório faz menção ao comodato das estações de captura. Entretanto, de acordo com o art. 579 do Código Civil, o comodato é o empréstimo gratuito de coisas não fungíveis.
119. Portanto, não se trata de um comodato, e sim um aluguel das estações de captura no item 2, algo que, a priori, é incompatível com a precificação dos equipamentos de captura no item 1, feita pela quantidade de carteiras.
120. Ante o exposto, não procedem os argumentos do recorrente.
121. No mérito, deve-se negar provimento ao agravo.
Pedido de concessão de efeito suspensivo ao Recurso de Agravo
122. Tendo em vista que esta instrução já está analisando o mérito do presente agravo, entende-se prejudicado o pedido de efeito suspensivo.
CONCLUSÃO 
123. Diante da análise empreendida acima, restam insubsistentes as razões recursais do agravante.
124. Assim, propõe-se que não seja provido o agravo constante de peça 113.
PROPOSTA DE ENCAMINHAMENTO
125. Do exposto, propõe-se 
125.1. conhecer, com fundamento no art. 289 do RI/TCU, do presente Agravo, interposto por Valid Soluções S.A., para, no mérito, negar-lhe provimento; e
125.2. dar ciência da deliberação a ser proferida às agravantes e ao representante, informando-os de que o relatório e o voto que fundamentarem essa deliberação, caso existentes, podem ser acessados por meio do endereço eletrônico www.tcu.gov.br/acordaos."
6.	A proposta de encaminhamento contou com a anuência do corpo dirigente da Selog (peças 121-122) .
	É o relatório.

Fernando Vasconcelos Socreppa (69642/OAB-PR), Ramon Matheus Cavalcante Trauczynski (97.413/OAB-PR) e outros, representando Valid Soluções S.A.; Daniele Pimenta Pardim (72.881/OAB-PR), representando Akiyama S.A. - Industria e Comércio de Equipamentos Eletrônicos e Sistemas.

Não atuou.

REPRESENTAÇÃO. CONSELHO DE ARQUITETURA E URBANISMO DO BRASIL (CAU/BR). PREGÃO ELETRÔNICO. IRREGULARIDADES CONSISTENTES NA VEDAÇÃO À PARTICIPAÇÃO DE CONSÓRCIOS. AUSÊNCIA DE PARCELAMENTO DO OBJETO. FALHA NA PESQUISA DE PREÇO. SOBREPREÇO. CONTRATO EM ANDAMENTO. ADOÇÃO DE MEDIDA CAUTELAR DE RETENÇÃO DE VALORES. OITIVA. DILIGÊNCIA. CONSTRUÇÃO PARTICIPATIVA DAS DELIBERAÇÕES. ALERTA. AGRAVO. CONHECIMENTO. PROVIMENTO PARCIAL. RAZÕES SUFICIENTES PARA MODIFICAÇÃO DA CAUTELAR VIGENTE. REDUÇÃO DO VALOR A SER RETIDO. CIÊNCIA.

REPRESENTAÇÃO (REPR)

Secretaria de Controle Externo de Aquisições Logísticas (Selog).

Trata-se de Representação, com pedido de medida cautelar, interposta por Akiyama S.A. - Indústria e Comércio de Equipamentos Eletrônicos e Sistemas S.A., em face de supostas irregularidades no Pregão Eletrônico 2/2021, realizado pelo Conselho de Arquitetura e Urbanismo do Brasil (CAU/BR) .
2.	O referido pregão teve como objeto a contratação de empresa especializada no fornecimento de documentos de segurança e emissão de Carteira de Identidade Profissional (CIP) , sob demanda, para atendimento às necessidades do CAU/BR e respectivos conselhos regionais, que resultou na assinatura de contrato com a empresa Valid Soluções S.A., em 12/5/2021, pelo valor global de R$ 4.999.974,20. 
3.	Em apertada síntese, a representante alegou ter havido restrição indevida à competitividade do certame, caracterizada pela vedação injustificada à participação de consórcios e pela limitação excessiva à subcontratação, condições supostamente incompatíveis com a natureza e a complexidade dos itens que compõem o objeto.
4.	Conforme historiado no relatório precedente, após o exame preliminar da matéria pela Secretaria de Controle Externo de Aquisições Logísticas (Selog) , ouvidas mais de uma vez tanto o CAU como a empresa vencedora do certame, a unidade instrutiva argumentou ter havido indícios, a par das questões suscitadas pelo representante, de: 
	(i) falha na pesquisa de preço, elevando indevidamente o limite do custo aceitável, em afronta ao art. 3º da Lei 8.666/1993 e aos arts. 2º, inciso I, e 6º da IN Seges/ME 73/2020; 
	(ii) duplicidade do custo relativo ao fornecimento dos periféricos (máquina fotográfica, pad e coletor biométrico) , presentes tanto no item 1.4, como no item 2 da proposta comercial;
	(iii) precificação inadequada do software por unidade de carteira profissional, quando, em razão de representar custo fixo, deveria ser um valor não variável em função da quantidade de carteiras, o que poderá resultar em prejuízo os cofres da autarquia caso sejam realizados aditivos quantitativos;
5.	Após as oitivas e diligências realizadas, os indícios de irregularidades apontados se robusteceram e foram considerados graves, podendo ocasionar prejuízo relevante, caso confirmados. 
6.	Os itens (i) e (ii) supramencionados foram, após exame da Selog, responsáveis por sobrepreços de R$ 19,66 e R$ 28,80 em relação ao valor de R$ 87,50 pago por carteira profissional, referente ao item 1 do objeto licitado (carteira profissional) , devendo a soma daqueles valores, no montante de R$ 48,46 (= R$ 19,66 + R$ 28,80) ser retida por parte da contratante.
7.	Assim, considerando presentes os pressupostos para adoção da medida cautelar, o TCU, por intermédio do Acórdão 1460/2022-TCU-Plenário, decidiu determinar ao CAU/BR a retenção, do valor unitário de R$ 87,50 que vem sendo pago por carteira profissional, a quantia de R$ 48,46, até que o Tribunal delibere sobre o mérito da matéria, considerando o risco de dano ao erário identificado em função do sobrepreço calculado na planilha que compõe o Contrato 4/2021, firmado com a Valid Soluções S.A, em decorrência do Pregão Eletrônico 2/2021.
8.	Além disso, o TCU decidiu promover: oitiva do CAU em relação aos itens (i) a (iii) retromencionados, audiência do mesmo órgão para apresentação de documentos, além de oitiva da contratada para que se manifestasse em relação a itens do Acórdão 1460/2022-TCU-Plenário, caso assim quisesse.
9.	Em face do Acórdão 1460/2022-TCU-Plenário, a empresa Valid Soluções S.A. opôs agravo. A agravante alegou, em síntese, que não houve falha na elaboração do orçamento estimativo, em razão da especificidade do objeto e de circunstâncias do caso concreto que foram desconsideradas, indo de encontro ao que dispõe o Acórdão 919/2010-TCU-Plenário (rel. min. Walton Alencar Rodrigues) . Discute ainda a subjetividade dos conceitos de valores "inexequíveis", "inconsistentes" e "excessivamente elevados" a que alude o art. 6º da IN Seges/ME 73/2020, de modo que seria regular a manutenção das três propostas nas quais se baseou o orçamento paradigma da contratação.
10.	Esclarece ainda que o subitem 1.4 e o Grupo 2 da proposta comercial dizem respeito a coisas diferentes. O primeiro se refere à operacionalização mínima de emissão de carteiras de identificação profissional dos 27 CAU/UF, além da unidade do CAU/BR, sendo que, no intuito de equalização, os custos são diluídos em cada emissão de identificação. O segundo se relaciona, segundo a agravante, aos equipamentos eventualmente solicitados em caráter complementar à operação mínima, por CAU/UF que assim entenda necessário, cujos custos serão atribuídos a ele posteriormente, justificando a precificação por demanda.
11.	Ao defender a regularidade do orçamento estimativo e ao diferenciar os dois grupos da proposta comercial (item 1.4 e grupo 2) , a agravante entende ser evidente não haver remuneração por itens em duplicidade, inexistindo, por conseguinte, pagamento por serviços não prestados, bem como qualquer resquício de sobrepreço. 
12.	Ao fim, solicita a concessão de efeito suspensivo ao agravo e seu provimento integral, no intuito de afastar de maneira definitiva a medida de retenção cautelar que glosa, desde logo, o valor unitário de R$ 48,46 (quarenta e oito reais, e quarenta e seis centavos) por cada identidade profissional emitida no bojo do Contrato nº 04/2021. 
13.	Após analisar o agravo em questão, a Selog propõe o conhecimento do agravo, para, no mérito, rejeitá-lo.
14.	Preliminarmente, conheço do agravo, pois foram atendidos os requisitos do art. 289, caput, do Regimento Interno/TCU, sem efeito suspensivo.
15.	Passo ao exame do mérito do recurso, adotando, como minhas razões de decidir, a manifestação da Selog, naquilo que não conflita com o que passo a expor. Ressalto que o presente juízo se dá em sede de cognição não exauriente, destinado ao resguardo do interesse público, estando limitado, como bem pontuou a agravante, às premissas que levaram à retenção cautelar em desfavor da empresa contratada em razão de sobrepreço.
16.	Assiste parcial razão à agravante, como passo a demonstrar a partir das considerações que se seguem.
17.	Em relação à inadequada majoração da estimativa de preços realizada pela contratante para o item 1 do objeto do certame, é forçoso reconhecer o fato de que a IN Seges/ME 73/202 não estabelece critérios objetivos para o que considera uma proposta com preço "excessivamente elevado". Todavia, na linha do que defendeu a unidade instrutiva, entendo não ser razoável aceitar a subjetividade da norma para justificar a não exclusão, da pesquisa de preços, da proposta apresentada pela Thomas Greg & Sons Ltda. para o item em questão, cerca de 100% superior às duas propostas restantes (Valid Soluções S.A. e Giesecke+Devrient S/A) , uma das quais a da própria agravante.
18.	Acerca da especificidade da contratação, ainda considero, em exame perfunctório, que o modelo escolhido levou a uma restrição da competitividade no certame, de modo que não há como acolher, a princípio, a tal singularidade como justificativa para o estabelecimento de um referencial de preço acima do mercado, resultante da exclusão, do universo de parâmetros de preço, de outros certames com o mesmo objetivo, qual seja, a confecção de Carteiras de Identidade Profissionais, algo comum para os mais variados conselhos profissionais, embora deva ser reconhecida a diferença do objeto da contratação em questão. Segue excerto do relatório precedente acerca desse ponto: 
"28. Se por um lado é fácil perceber a distinção entre o item 1 do PE 2/2021 e os objetos dos demais certames mencionados pela Selog, considerando a especificidade do formato do caso concreto, é possível concluir que existem soluções mais baratas no mercado para a confecção de carteiras de identificação profissional, sendo certo que o modelo escolhido pelo CAU, reunindo serviços de TI e impressão, bem como as regras inseridas no edital impediram que sociedades empresariais que desempenhem somente um dos dois serviços participassem da disputa, em flagrante restrição à competitividade do certame e em prejuízo à obtenção da proposta mais vantajosa."
19.	A agravante, ao transcrever excerto de manifestação da CAU nos autos, defende que essas "diferenças significativas de cotações de preços servem para mostrar que isso é uma particularidade desse mercado, operado por poucas empresas.".  
20.	Contudo, é justamente nesse ambiente que a jurisprudência do TCU alerta para o cuidado na adoção de preços médios como referenciais de preço, a exemplos dos julgados a seguir:
Acórdão 1639/2016-TCU-Plenário (rel. min. Benjamin Zymler) 
Na elaboração do orçamento estimativo, deve ser adotada a cotação mínima, não a mediana, para equipamentos a serem fornecidos em mercado restrito, oligopolizado, em que dificilmente os menores valores decorrem de situações excepcionais, como promoções. 
Acórdão 1850/2020-TCU-Plenário (rel. min. Subst. Augusto Sherman) e 8.514/2017-Segunda Câmara (rel. min. José Múcio Monteiro) 
Na elaboração de orçamento estimativo para equipamentos a serem fornecidos em mercado restrito, devem ser adotados os valores decorrentes das cotações mínimas. As médias ou medianas de cotações de preços devem ser empregadas apenas em condições de mercado competitivo.
Acórdão 403/2013-TCU-Primeira Câmara (rel. min. Walton Alencar Rodrigues) 
A pesquisa de preços que antecede a elaboração do orçamento de licitação demanda avaliação crítica dos valores obtidos, a fim de que sejam descartados aqueles que apresentem grande variação em relação aos demais e, por isso, comprometam a estimativa do preço de referência.
21.	Embora reconheça a controvérsia desse ponto, a ser examinado em sua completude no exame de mérito desta representação, a não exclusão da proposta visivelmente superior acabou por superestimar o preço do item 1 do objeto, resultando em indícios de sobrepreço. Ao retirar a proposta com preço excessivamente elevado, observo que ainda restaria a alternativa de adoção da menor proposta de preço - da própria empresa vencedora - mas, de forma conservadora e em favor da agravante, a Selog utilizou como critério para medir o sobrepreço a média das duas propostas restantes (Valid e Giesecke-Devrient) . 
22.	Portanto, penso que é pertinente, como pontuou a Selog, utilizar a média das propostas da Valid (R$ 67,98) e da Giesecke (R$ 67,60) na pesquisa de preços, qual seja, R$ 67,79, como o referencial de preço adequado.
23.	Por outro lado, não me parece adequada a retenção de todo o valor de R$ 28,80 (item 1.4 da proposta de preço) , em razão de suposta duplicação daquele valor com o item 2 da proposta comercial, como mostro a seguir. Para melhor entendimento sobre a questão, reproduzo aqui a proposta comercial vencedora:
Figura 1 - Proposta comercial da vencedora (agravante) 
24.	A precificação do item 1.4 do objeto da contratação, no valor de R$ 28,80, representa o preço do fornecimento de estações de captura para 28 unidades do CAU (nos estados da federação e no Distrito Federal) , em uma operação mínima, possibilitando a emissão de um número estimado de 40.000 carteiras profissionais, nos termos dos itens 3.10, 3.12 e Apêndice II do Termo de Referência da contratação.
25.	Portanto, sustentar a retenção desse valor por carteira profissional seria o mesmo que impor à contratada, de forma desarrazoada, a disponibilização gratuita dos equipamentos que compõe as estações de captura nos 28 pontos do território nacional, considerada como operação mínima. Em que pese a aparente inadequação do modelo de contratação e de precificação dos itens 1 e 2 do objeto, assuntos a serem tratados com a necessária profundidade quando do exame de mérito, não é possível reter da agravante o montante de R$ 28,80, tal como determinado na deliberação agravada.
26.	Tendo como ponto de partida a operação mínima, a contratante pode, ao longo do contrato, solicitar o fornecimento de até 54 novas estações de captura, ou seja, além da quantidade de estações da operação mínima. Para cada nova estação, deve-se à contratada o pagamento da soma dos valores que compõe o item 2 da proposta comercial, nos termos dos itens 3.10.1, 3.13, 3.13.1 e 3.13.2 do Termo de Referência da contratação.
27.	Por outro lado, ao considerar que os equipamentos que compõe as estações de captura - seja para operação mínima ou estendida - são exatamente os mesmos (pad de assinatura digital, coletor biométrico, máquina fotográfica e tela de fundo na cor branca cm suporte, conforme o item 3.5 do Termo de Referência) , além do fato de que não há qualquer diferenciação em relação ao suporte necessário para a manutenção das referidas estações, não há razão para o que o preço cobrado por elas seja diferenciado. 
28.	Ocorre que, ao comparar o preço das estações de captura nos dois itens da proposta comercial, o valor por estação no item 1 é de R$ 41.142,86 (= preço do item 1.4 da proposta comercial/nº de estações da operação mínima = R$ 1.152.000,00/28 estações) , ao passo que no item 2 é de R$ 9.259,10 (= soma dos itens 2.1 a 2.4 da proposta comercial) , mostrando que no item 1 a estação de captura custa, para a contratante, cerca de 4,4 vezes mais, sem que haja, a meu sentir, um racional que justifique tal diferença.
29.	Assim, considerando que as estações de captura são as mesmas e que os outros custos para a prestação do serviço relativo às 40.000 carteiras profissionais (impressão, acondicionamento, postagem e softwares de apoio) estão cobertos pelos preços dos itens 1.1. a 1.3 da proposta comercial, entendo que o sobrepreço do item 1.4 na proposta comercial é de R$ 22,32 por carteira profissional, que corresponde à aplicação da seguinte fórmula:
30.	Dessa forma, o preço da estação do item 1.4 da proposta comercial deveria ser ajustado para o valor de R$ 6,48 (= R$ 28,80 - R$ 22,32) , o que resultaria em um preço unitário para o item 1 do objeto de R$ 65,18 (= R$ 34,80 + R$ 12,70 + R$ 11,20 + R$ 6,48) , correspondente à soma dos preços dos itens 1.1 a 1.3 da proposta comercial original e do preço ajustado para o item 1.4. 
31.	Apenas a título de curiosidade, percebo que a adoção desse preço unitário corrigido, por parte da empresa vencedora, resultaria em um valor global do item 1 de R$ 2.607.200,00 (= R$ 65,18 x 40.000 carteiras) , bem próximo daquele apresentado por ela mesma quando foi consultada para a formação do preço estimativo da licitação, de R$ 2.719.200,00, ou seja, cerca de 4% menor. O valor contratado para o item, entretanto, foi de R$ 3.500.000,00 (= R$ 87,50 x 40.0000) , cerca de 29% superior ao valor apresentado na consulta.
32.	De todo modo, o referencial de preço adotado é o de R$ 67,79, como tratado no item 22 deste voto. Portanto, o ajuste realizado no item 1.4 da proposta comercial vencedora levou a um valor total para o item 1 de R$ 65,18 que é inferior ao referencial. Dessa forma, pode-se considerar que o indício de sobrepreço apurado é, na verdade, somente aquele decorrente do ajuste realizado na proposta comercial, ou seja, de R$ 22,32 (= R$ 87,50 - R$ 65,18) .
33.	Os argumentos trazidos pela agravante acerca da necessidade de criação de um critério de equalização de custos para a operação mínima de emissão de carteiras de identidade profissional, em face das diferentes demandas das unidades do CAU espalhadas em todo o território nacional, assim como a solução do problema da obsolescência dos equipamentos (risco assumido pela contratada) e a questão da diferenciação entre custo e preço da contratada, a meu sentir, não invalidam o racional exposto até então, o qual aponta para um sobrepreço na contratação em questão. 
34.	Feitas essas considerações, permanece o risco de dano ao erário identificado em função do sobrepreço no Contrato 4/2021, firmado com a Valid Soluções S.A., em decorrência do Pregão Eletrônico 2/2021. Estando ainda presentes os pressupostos do provimento cautelar determinado pela decisão agravada, deve ser mantida a retenção, porém, no montante de R$ 22,32 por carteira profissional.
35.	Assim sendo, dou provimento parcial ao agravo interposto, a fim de alterar, tão somente, o valor a ser retido pelo CAU/BR constante do item 9.1. do Acórdão 1460/2022-TCU-Plenário, que deve passar de R$ 48,46 (quarenta e oito reais e quarenta e seis centavos) para R$ 22,32 (vinte e dois reais e trinta e dois centavos) .
	Ante o exposto, VOTO no sentido de que o Tribunal adote a deliberação que ora submeto à apreciação deste Colegiado.
TCU, Sala das Sessões, em 23 de novembro de 2022.
AROLDO CEDRAZ 
Relator